臺灣臺北地方法院刑事判決　　　　　　　95年度訴字第1435號
公　訴　人　臺灣臺北地方法院檢察署檢察官
被　　　告　丙○○
選任辯護人　甲○公設辯護人　何宗翰
上列被告因偽造有價證券等案件，經檢察官提起公訴（95年度偵
字第7584號），甲○判決如下：
    主      文
丙○○意圖供行使之用，而偽造有價證券，處有期徒刑貳年，緩
刑伍年。如附表所示之物均沒收。
    事      實
一、丙○○係理念股份有限公司（設臺北市中山區○○○路○段
    158號8樓之1，下稱理念公司）負責人，於民國89年9月間經
    花蓮區中小企業銀行股份有限公司（下稱花蓮企銀）板橋分
    行客服專員乙○○之招攬，擬以理念公司為借款人向花蓮企
    銀申辦「便利通-小企財神」貸款，申貸金額為新臺幣（下
    同）200萬元，並擬以其本人及妻戊○○○為連帶保證人。
    惟丙○○明知戊○○○當時人在國外，亦未同意擔任連帶保
    證人，竟意圖供行使之用，基於行使偽造文書及偽造有價證
    券之犯意，在乙○○於89年9月22日前往理念公司對保時，
    由丙○○指示其不知情之成年女兒丁○○，在「花蓮區中小
    企業銀行便利通-小企財神貸款申請書」連帶保證人欄偽簽
    戊○○○之簽名1枚，在「便利通-小企財神借款契約」對保
    簽章欄及連帶保證人欄各偽簽戊○○○簽名1枚，並在面額
    150 萬元之本票（指定受款人為花蓮區中小企業銀行，發票
    日期89年10月16日，未載到期日）發票人欄偽簽戊○○○簽
    名1 枚（丙○○另自行於發票人欄填載其本人及理念公司為
    共同發票人）；丙○○並同時指示不知情之母親羅蕭賢（已
    歿），盜用戊○○○置於家中之印章，在前揭貸款申請書上
    蓋用戊○○○之印文1枚，在上開借款契約上蓋用印文5枚，
    及在前述本票蓋用印文2枚，分別用以表示戊○○○同意擔
    任該借款契約連帶保證人之用意而偽造該等私文書，及偽造
    戊○○○與丙○○、理念公司所共同簽發面額150萬元之本
    票（僅發票人戊○○○部分係偽造，其餘真正簽名部分仍具
    票據法上效力）。完成後將上開貸款申請書、借款契約及本
    票交予乙○○，乙○○明知戊○○○並未親自出面對保，仍
    違背其任務而在對保人欄上核章，表明確實完成對保之意（
    其因徵信不實而犯背信罪，經臺灣高等法院以95年度上易字
    第1643號判處有期徒刑5月確定），轉交花蓮企銀之承辦人
    員而行使，足以生損害於戊○○○及花蓮企銀對於貸款擔保
    充足與否評估之正確性，致使花蓮企銀之承辦人員誤認戊○○○確實同意擔任該借款契約之連帶保證人，經過審核同意
    核貸150萬元，借款期間3年，理念公司應分36期本息平均攤
    還後，即於89年10月16日核撥150萬元予理念公司。嗣理念
    公司僅繳息至90年10月15日止，即未再繳付，經花蓮企銀訴
    請理念公司及連帶保證人丙○○、戊○○○清償借款時，因
    戊○○○於該民事案件中抗辯未同意擔任連帶保證人，臺灣
    板橋地方法院因而判決駁回關於戊○○○部分之請求，影響
    花蓮企銀貸款債權之收取，花蓮企銀因而受有損害，始發覺
    上情。
二、案經臺灣臺北地方法院檢察署檢察官自動檢舉偵辦。
    理      由
壹、程序部分：
一、按被告以外之人於審判外之陳述，雖不符前4條（刑事訴訟
    法第159條之1至159條之4）之規定，而經當事人於審判程序
    同意作為證據，法院審酌該言詞陳述或書面陳述作成時之情
    況，認為適當者，亦得為證據；當事人、代理人或辯護人於
    法院調查證據時，知有第159條第1項不得為證據之情形，而
    未於言詞辯論終結前聲明異議者，視為有前項之同意，刑事
    訴訟法第159條之5第1、2項定有明文。本件證人乙○○、丁○○，均於甲○審理時到庭具結作證並經檢辯雙方進行交互
    詰問，以貫徹直接審理原則，並賦予被告對質詰問之機會，
    且被害人戊○○○於偵查中之陳述，雖係被告丙○○以外之
    人於審判外之陳述而屬傳聞證據，然被告及辯護人對該證據
    能力並不爭執；上開證人及被害人之各該供述筆錄，復經甲○於審理時逐一提示並告以要旨，由被告及辯護人依法辯論
    ，而踐行合法之調查程序，上開證人於甲○之證述及先前供
    述筆錄或審判外之陳述，均具有證據能力而得作為證據。
二、本件花蓮企銀「便利通-小企財神貸款申請書」、「便利通-
    小企財神借款契約」、面額150萬元之本票、戊○○○護照
    影本等文件，或係公務員職務上製作之紀錄文書、證明文書
    ，或係從事業務之人於業務上或通常業務過程所須製作紀錄
    文書、證明文書，均查無「顯有不可信之情況」，且被告及
    辯護人對於上開證據均不爭執其證據能力，依刑事訴訟法第
    159條之4第1、2款、第159條之5第1項規定，均得作為證據
    。
貳、實體部分：
一、訊據被告丙○○對於上開事實坦承不諱，核與被害人戊○○○指訴情節相符，被告於申辦貸款過程中，指示不知情之女
    兒丁○○偽簽簽名及辦理對保之過程，亦據證人丁○○、乙○○於甲○證述綦詳（甲○96年9月20日、同年11月8日審判
    筆錄），並有花蓮企銀「便利通-小企財神貸款申請書」、
    「便利通-小企財神借款契約」、面額150萬元之本票、戊○○○護照影本等在卷可稽（95年度偵字第7584號卷第13至14
    頁、93年度偵字第18718號卷第24頁），足徵被告前開自白
    與事實相符，而堪以採認。本件事證明確，被告犯行堪以認
    定，應依法論科。
二、查被告行為後，94年2月2日修正公布之中華民國刑法，已於
    95年7月1日施行，關於刑法變更後之新舊法律適用問題，均
    應依修正後刑法第2條第1項：「行為後法律有變更者，適用
    行為時之法律。但行為後之法律有利於行為人者，適用最有
    利於行為人之法律」之規定，依「從舊從輕」原則決定。茲
    就本件所涉及之新舊法比較適用問題析述如下：
  (一)本件刑法第339條第1項、第201條之罪，其法定刑均有罰金
    刑之規定。查修正後刑法施行法增訂第1條之1規定：「中華
    民國94年1月7日刑法修正施行後，刑法分則編所定罰金之貨
    幣單位為新臺幣。94年1月7日刑法修正時，刑法分則編未修
    正之條文定有罰金者，自94年1月7日刑法修正施行後，就其
    所定數額提高為30倍。但72年6月26日至94年1月7日新增或
    修正之條文，就其所定數額提高為3倍」，與罰金罰鍰提高
    標準條例第1條，因所規定之罰金最高額度相同，並無輕重
    之分，故非刑罰法令之變更，尚無刑法第2條第1項比較新舊
    法之適用，應逕適用裁判時之刑法施行法第1條之1。另刑法
    第33條第8款修正為：「主刑之種類如下：五、罰金：新臺
    幣1,000元以上，以百元計算之」，與被告行為時之刑罰法
    律，即罰金罰鍰提高標準條例第1條前段規定之提高倍數10
    倍及修正前刑法第33條第5款規定之罰金最低額1元相比較，
    新舊法關於上開刑法第339條第1項、第201條之罪，所得科
    處罰金之最高額並無不同規定，然新法將該罪所得科處之罰
    金最低額提高為1,000元，因此，比較上述修正前、後之刑
    罰法律，自以被告行為時之刑法第33條第5款規定較有利於
    被告。
  (二)刑法第55條關於牽連犯之規定，於修正後業已刪除，本件被
    告所犯行使偽造私文書罪、詐欺取財罪及偽造有價證券罪等
    3罪，依修正前刑法具有方法、目的之牽連犯裁判上一罪關
    係，依新法則應予分論併罰，經比較新舊法結果，認適用新
    法對被告並無較為有利之情形，自應適用修正刪除前之牽連
    犯規定論處。
  (三)關於刑法第59條裁判上減輕之規定，修正前條文為：「犯罪
    之情狀可憫恕者，得酌量減輕其刑」，修正後之條文規定為
    ：「犯罪之情狀可憫恕，認科以最低度刑仍嫌過重者，得酌
    量減輕其刑」，其條文文字之增列僅係將實務上普遍承認之
    適用法理予以明文化，對被告而言並無有利或不利之情形，
    自亦無新舊法比較之問題，而應逕行適用裁判時法。
  (四)又犯罪在新法施行前，於新法施行後關於緩刑之宣告，應適
    用新修正刑法第74條規定（最高法院95年度第8次刑事庭會
    議決議參照），併此敘明。
三、按行使偽造之有價證券以使人交付財物，本即含有詐欺之性
    質，如果所交付之財物，即係該證券本身之價值，其詐欺取
    財仍屬行使偽造有價證券之行為，不另論以詐欺取財罪；但
    如行使該偽造之有價證券，係供擔保或作為新債清償而借款
    ，則其借款之行為，已屬行使偽造有價證券行為以外之另一
    行為，始應再論以詐欺取財罪，並依牽連犯關係，從一重處
    斷（最高法院90年度臺上字第5416號判決意旨參照）。本案
    被告係行使偽造之本票有價證券作為借款擔保，依上開說明
    ，被告此部分行為自非僅係偽造有價證券之行為，應另論詐
    欺取財之犯行。核被告所為，係犯刑法第201條第1項之偽造
    有價證券罪、同法第216條、第210條之行使偽造私文書罪及
    同法第339條第1項之詐欺取財罪。被告偽造戊○○○簽名及
    盜用其印章蓋用印文，為其偽造本票、貸款申請書、借款契
    約之部分行為；被告行使偽造本票有價證券、偽造貸款申請
    書等私文書之低度行為，亦為其偽造本票有價證券、行使偽
    造私文書之高度行為所吸收；均不另論罪。被告利用不知情
    之成年女兒丁○○及母親羅蕭賢偽造戊○○○之簽名及盜用
    其印章，以達偽造文書及本票有價證券之目的，為間接正犯
    。公訴人雖認被告偽造及行使本件貸款申請書、借款契約，
    應論以修正前刑法第56條連續犯，惟本件被告係於同一時間
    同時偽造被害人戊○○○之上開同類貸款文件，其被害法益
    仍僅一個，不能以其偽造之文書件數，計算其法益，應論以
    單純一罪，尚不發生想像競合或連續犯之問題（最高法院73
    年臺上字第3629號判例、88年臺上字第2526號判決意旨可資
    參照），應予敘明。被告就所犯上開3罪間，復有方法、目
    的之牽連關係，為牽連犯，應依修正前刑法第55條之規定，
    從一最重之偽造有價證券罪處斷。再甲○衡之被告已於犯後
    坦承犯行，且除於91年間因酒後駕車之公共危險案件經判處
    罰金外，並未曾受其他刑之宣告，有臺灣高等法院被告前案
    紀錄表在卷可稽，足見其素行尚非不佳；參以本件被告雖事
    前未經其配偶戊○○○同意而偽造本票，惟無非係因辦理貸
    款時未經思索之舉，且被告已與債權銀行達成還款和解協議
    （詳後述），被害人復陳稱已不願追究此事等語（甲○卷第
    95頁），甲○因認客觀上被告之犯行尚堪憫恕，而刑法第20
    1條第1項之罪，其法定刑為3年以上10年以下有期徒刑之罪
    ，依被告行為所侵害法益之程度，認縱科以法定最低刑度即
    有期徒刑3年，猶嫌過重，爰依刑法第59條規定，就其所犯
    之偽造有價證券罪減輕其刑。爰審酌被告為辦理貸款而偽造
    貸款申請文件及本票之犯罪動機、目的、手段、智識程度，
    其犯罪對於被害人及債權銀行所生損害程度，及犯後坦承犯
    行之態度等一切情狀，量處如主文所示之刑。末按被告前未
    曾受有期徒刑以上刑之宣告，甲○斟酌其已與債權銀行中國
    信託商業銀行股份有限公司（併購花蓮企銀而承受其對被告
    之債權）達成和解，雙方約定被告先行清償本金60萬元，其
    餘本金322,287元分期償還等情，有該行96年11月29日陳報
    狀及所附債務承擔契約書在卷可稽，被害人戊○○○亦表示
    無追究之意，足認被告經此偵審程序，應已知所警惕而無再
    犯之虞，甲○因認前開所宣告之刑，以暫不執行為適當，爰
    依修正後刑法第74條第1項第1款規定，併予宣告緩刑5年，
    以啟自新。
四、附表編號(一)、(二)所示偽造之戊○○○簽名，不問屬於犯人與
    否，均應依刑法第219條規定宣告沒收。按偽造之有價證券
    ，不問屬於犯人與否，沒收之，刑法第205條定有明文。而
    在票據上簽名者，依票上所載文義負責，二人以上共同簽名
    者，應連帶負責；又票據之偽造或票據上簽名之偽造，不影
    響於真正簽名之效力，從而二人以上共同在本票之發票人欄
    簽名者，應連帶負發票人責任，倘其中有部分屬於偽造，雖
    不影響於其餘真正簽名者之效力，但偽造之部分，仍應依上
    開規定，諭知沒收（最高法院90年度臺上字第1733號判決參
    見）。本件如附表編號(三)所示以被告、理念公司及被害人戊○○○為共同發票人之本票，僅被害人戊○○○部分係屬偽
    造，其餘發票人部分仍屬有效之票據行為，是僅就該本票偽
    造發票人戊○○○部分，依刑法第205條規定諭知沒收。
據上論斷，應依刑事訴訟法第299條第1項前段，刑法第2條第1項
前段、第201條第1項、第339條第1項、第216條、第210條、第21
9條、第205條、第59條、第74條第1項第1款，修正前刑法第55條
，刑法施行法第1條之1，判決如主文。
本案經檢察官陳清茂到庭執行職務
中　　華　　民　　國　　96　　年　　12　　月　　24　　日
　                刑事第十一庭  審判長法　官　劉方慈
                                      法　官　唐于智
                                      法  官  林庚棟
以上正本證明與原本無異。
如不服本判決，應於判決送達後10日內，向甲○提出上訴狀；上
訴書狀應敘述具體理由，未敘述上訴理由者，應於上訴期間屆滿
後20日內補提理由書於甲○。
　　　　　　　　　　　　　　　　      書記官　殷玉芬
中　　華　　民　　國　　96　　年　　12　　月　　26　　日
附表：
┌──┬─────────────────────────────────┐
│編號│            應    沒    收    之    物    名    稱                │
├──┼─────────────────────────────────┤
│ (一) │「花蓮區中小企業銀行便利通-小企財神貸款申請書」連帶保證人欄上偽造 │
│    │之「戊○○○」簽名壹枚                                            │
├──┼─────────────────────────────────┤
│ (二) │「便利通-小企財神借款契約」對保簽章欄及連帶保證人欄上偽造之「羅簡 │
│    │雪花」簽名各壹枚                                                  │
├──┼─────────────────────────────────┤
│ (三) │受款人花蓮區中小企業銀行，發票日89年10月16日，面額150萬元之本票壹 │
│    │紙，其中偽造發票人戊○○○部分                                    │
└──┴─────────────────────────────────┘
附錄本案論罪科刑法條全文：
中華民國刑法第201條：
意圖供行使之用，而偽造、變造公債票、公司股票或其他有價證
券者，處3年以上10年以下有期徒刑，得併科3000元以下罰金。
行使偽造、變造之公債票、公司股票或其他有價證券，或意圖供
行使之用，而收集或交付於人者，處1年以上7年以下有期徒刑，
得併科3000元以下罰金。
中華民國刑法第339條：
意圖為自己或第三人不法之所有，以詐術使人將本人或第三人之
物交付者，處5年以下有期徒刑、拘役或科或併科1000元以下罰
金。
以前項方法得財產上不法之利益或使第三人得之者，亦同。
前二項之未遂犯罰之。
中華民國刑法第210條：
偽造、變造私文書，足以生損害於公眾或他人者，處5年以下有
期徒刑。
中華民國刑法第216條：
行使第210條至第215條之文書者，依偽造、變造文書或登載不實
事項或使登載不實事項之規定處斷。
